臺灣士林地方法院民事判決　九十年度家訴字第一九號
　　原　　　告　　庚○○○
　　被　　　告　　丙○○
　　　　　　　　　戊○○
　　　　　　　　　己○○
　　被　　　告　　丁○○
　　　　　　　　　乙○○
　　訴訟代理人　　甲○○
右當事人間請求所有權移轉登記事件，本院判決如左：
    主    文
被告應將原告所有座落台北市○○區○○段一小段一一四、一一八、一二一、一二三
地號土地，權利範圍各四千六百五十七分之六十七，及其上第一０八０八建號門牌台
北市○○○路四六之三號七樓權利範圍全部之建物，經台北市士林地政事務所以民國
七十六年士林字第００五七五０號收件，於民國七十六年一月十日登記，權利人為吳
來發、義務人為原告、權利價值本金最高限額新台幣貳佰萬元、不定期限之抵押權登
記予以塗銷。
訴訟費用由被告丙○○、戊○○負擔十二分之五，餘由原告負擔。
    事    實
甲、原告方面：
  一、聲明：如主文第一項所示。
  二、陳述：
  （一）原告為訴外人吳來發（已死亡）之女，吳來發生前曾因借款新台幣（下同）
        二百萬元予原告而在原告所有座落台北市○○區○○段一小段一一四、一
        一八、一二一、一二三地號土地，權利範圍各四千六百五十七分之六十七，
        及其上第一０八０八建號門牌台北市○○○路四六之三號七樓房屋（下稱系
        爭房地），設定權利價值本金最高限額二百萬元、不定期限之抵押權，經台
        北市士林地政事務所以民國（下同）七十六年士林字第００五七五０號收件
        ，於七十六年一月十日完成登記在案。嗣後原告已完全清償，吳來發亦開立
        清償證明書予原告（八十六年十二月三日書立）。詎料其後吳來發死亡（八
        十七年十月二十二日），依規定應由全體繼承人出具清償證明始得塗銷抵押
        權登記，惟因繼承人丙○○、戊○○及吳田菊丕皆在國外，起初雖至我國駐
        外單位辦理原告已清償債務且應塗銷抵押權之認證書，但因不只一次手續及
        內容些許違誤，其後亦不願長途奔波再辦理認證，導致無法順利辦理塗銷登
        記。
  （二）按，吳來發死亡後，其繼承人有配偶吳田菊丕、及子女丙○○、戊○○、丁○○、乙○○（丁○○、乙○○為吳來發與前配偶所生子女）與原告等人，
        而吳田菊丕於件起訴後，於九十年七月七日死亡，其繼承人為子女丙○○、
        戊○○、己○○（己○○為吳田菊丕與前配偶所生子女）與原告等人。而抵
        押權為擔保物權，上開抵押權所擔保之債權已因清償而消滅，抵押權亦無所
        附麗，上開抵押權登記自妨害原告就系爭房地之所有權，原告自得依民法第
        七百六十七條之規定，請求權利人塗銷抵押權設定登記，而被告分別為吳來
        發、吳田菊丕之繼承人，應概括繼承渠二人之權利義務，爰依民法第七百六
        十七條及繼承之法律關係，訴請被告塗銷上開抵押權設定登記。
  三、證據：提出土地登記謄本五份、建物登記謄本、貸款清償證明書各一份、授權
            書（含債務清償證明書）五份、繼承系統表二份、戶籍謄本十七份為證
            。
乙、被告丁○○、乙○○方面：
  一、聲明：原告之訴駁回。
  二、陳述：被告丁○○、乙○○就原告所提出設定抵押權及清償債務之事，之前並
            不知情，原告本人應親自出面說明。且關於本案及辦理塗銷登記所衍生
            之事務、費用皆與被告二人無關，被告二人亦無須負擔訴訟費用。
丙、被告丙○○、戊○○、己○○方面：未於言詞辯論期日到場，亦未提出書狀作何
    聲明或陳述。
丁、本院依職權向台灣台中地方法院函查有無繼承人對吳來發、吳田菊丕之遺產聲明
    拋棄繼承或限定繼承之事件，並向台北市士林地政事務所調取本件抵押權設定登
    記資料。
    理      由
甲、程序方面：
  一、本件原告起訴後，原被告吳田菊丕於九十年七月七日訴訟中死亡，有其戶謄本
      在卷可憑，該部份業經原告聲明由其繼承人丙○○、戊○○（即共同被告）與
      己○○承受訴訟，合先敘明。
  二、被告丙○○、戊○○、己○○未於言詞辯論期日到場，查無民事訴訟法第三百
      八十六條所列各款情形，該三被告部份，依原告之聲請，由其一造辯論而為判
      決。
乙、實體方面：
一、原告起訴主張訴外人吳來發於八十七年十二月二十二日死亡，其繼承人為配偶吳
    田菊丕、及子女丙○○、戊○○、丁○○、乙○○（丁○○、乙○○為吳來發與
    前配偶所生子女）與原告等人，而吳田菊丕亦於九十年七月七日死亡，其繼承人
    為子女丙○○、戊○○、己○○（己○○為吳田菊丕與前配偶所生子女）與原告
    等人之事實，業據其提出吳來發、吳田菊丕之繼承系統表各一份及戶籍謄本十七
    份為證，而吳來發及吳田菊丕分別死亡後，均無繼承人向其二人生前住所地之法
    院、即台灣台中地方法院，聲明對其二人之遺產拋棄繼承，亦經台灣台中地方法
    院九十一年三月七日中院嘉民科字第一八一八０號函覆在卷，原告此部份主張堪
    信為真正。
二、原告復主張訴外人吳來發生前曾因借款二百萬元予原告，而在原告所有系爭房地
    ，設定權利價值本金最高限額二百萬元、不定期限之抵押權，經台北市士林地政
    事務所以七十六年士林字第００五七五０號收件，於七十六年一月十日完成登記
    ，嗣原告完全清償，吳來發亦於八十六年十二月三日開立清償證明書予原告，其
    後吳來發死亡（八十七年十月二十二日），繼承人丙○○、戊○○及吳田菊丕曾
    至我國駐外單位辦理原告已清償債務且應塗銷抵押權之認證書等事實，業據原告
    提出土地暨建物登記謄本、貸款清償證明書、授權書等為證，被告丙○○、戊○○、己○○經合法通知均未到場，亦未提出書狀作何聲明或陳述，而被告丁○○
    、乙○○則陳稱其不知情云云。關於上開抵押權設定登記部份，並經本院核閱台
    北市士林地政事務所九十一年四月十日北市士地三字第０九一三０五七二三００
    號函檢送之抵押權設定登記卷影本，查證明確；而參酌上開吳來發所出具之貸款
    清償證明書，與被告丙○○、戊○○及吳田菊丕分別於八十九年二月、一月、及
    三月間，在我國駐洛杉磯、休士頓、紐約等處之台北經濟文化辦事處辦理認證之
    授權書及債務清償證明書之內容，均一致明確記載上開抵押權所擔保之借款二百
    萬元，業已全部清償之旨意，堪信原告此部份主張亦屬真正無訛。
三、按抵押權為擔保物權，具有從屬性，倘所擔保之債權不存在，抵押權即無由存在
    ，抵押人即得請求權利人塗銷抵押權之設定登記。上開抵押權登記所擔保之債權
    ，業經原告清償而消滅，已如前述，該抵押權之設定登記，對於原告系爭房地之
    所有權自有妨礙，而被告為吳來發之繼承人，依民法第一千一百四十八條規定，
    自應承受被繼承人財產上之一切權利義務。從而，原告本於民法第七百六十七條
    及繼承之法律關係，請求被告塗銷上開系爭房地之抵押權設定登記，為有理由，
    應予准許。
四、據上論結，本件原告之訴為有理由，依民事訴訟法第三百八十五條第一項前段、
    第八十一條第二款、第八十五條第一項第一項但書，判決如主文。
中　　　華　　　民　　　國　　九十一　　年　　　七　　　月　　二十二　　日
                                        臺灣士林地方法院民事第三庭
~B法　　　官　施月燿
右為正本係照原本作成
如對本判決上訴須於判決送達後廿日內向本院提出上訴狀
中　　　華　　　民　　　國　　九十一　　年　　　七　　　月　　二十二　　日
~B法院書記官
